臺灣臺北地方法院民事判決　　　　　　　 95年度智字第107號
原　　　告　乙○○
被　　　告　台灣高速鐵路股份有限公司
兼法定代理　丙○
人
前列二人共同
訴訟代理人　甲○○
被　　　告　台灣區域發展研究院
兼法定代理　戊○○
人
前列二人共同
兼訴訟代理　丁○○
人
上列當事人間損害賠償事件，本院於民國九十五年一月二十六日
言詞辯論終結，判決如下：
    主  文
原告之訴及假執行之聲請均駁回。
訴訟費用由原告負擔。
    事實及理由
一、原告主張其係攝影著作「灰面鷲」之創作人即著作權人。系
    爭著作乃原告未經公開發表之攝影著作，被告丁○○於民國
    87 年5月為要製作「88年台灣候鳥月曆」而選片，需徵選鳥
    類圖像（被告丁○○從82年至88年均有製作特有種鳥類月曆
    、候鳥月曆），故通知多位生態攝影者拿出圖片，供被告丁
    ○○挑選，原告於87年5月拿出系爭圖像參加被告丁○○之
    選片，經數日後系爭圖像並未為被告丁○○所選上而作為88
    年台灣候鳥月曆畫面之一，被告丁○○即退還系爭圖像之底
    片給原告，至此選片動作已結束，未被選上之攝影著作即與
    88年台灣候鳥月曆無關，也就無授權之需要，更無必要支付
    因選上而需支付之圖片使用費。而被告丁○○將未被選上之
    系爭圖像，以電腦SCAN掃描留存，並未經原告同意，擅自重
    製於被告台灣高速鐵路股份有限公司（下稱台灣高鐵公司）
    出資委託被告台灣區域發展研究院而由被告丁○○製作之「
    高速鐵路沿線野生動物監測計劃研究期末報告」 (下稱系爭
    報告)第D21頁上。被告在台灣高鐵公司之http://thsrc.com
    .tw/ehighlight/2001-10Scenery/scenry.htm 網址「高鐵
    自然景觀--鷹揚八卦」網頁中，亦使用原告享有著作財產權
    之攝影著作系爭圖像計一圖次，未經原告之同意或授權，已
    明確侵害原告之重製權，被告於擅自重製時故意未標示系爭
    圖像原作者之姓名，致侵害著作權人專有之姓名表示權，被
    告又擅自重製系爭「灰面鷲」圖像，製成系爭報告、網頁，
    並進行網際網路之公開傳輸，已明確侵害原告之公開傳輸權
    ，又系爭「灰面鷲」圖像係原告尚未公開發表之攝影著作，
    原告擁有專屬之公開發表權，任何人未經其同意或授權均不
    得侵犯，而被告未經原告同意或授權即予以盜用，已明確侵
    犯原告專有之公開發表權，爰依著作權法第85條、88條、89
    條及第101條、民法第184條第一項前段、第185條前段，請
    求被告負連帶賠償責任（就侵害重製權部分，依著作權法第
    88條第1項、第3項請求賠償新台幣（下同）100,000元；侵
    害公開傳輸權部分，依著作權法第88條第1項、第3項請求賠
    償50,000元；侵害姓名表示權部分，依著作權法第85條第1
    項，請求賠償50,000元；侵害公開發表權部分，依著作權法
    第85條第1項請求賠償100,000元）。並聲明：(一)被告應連帶
    給付原告300,000元，及自起訴狀繕本送達翌日起至清償日
    止，按年息百分之五計算之利息。(二)被告應連帶負擔費用以
    16 號字型將本件民事判決主文、事實登載在聯合報全國版
    (包含A、B版)之第一版下半頁1天。(三)第一項聲明，原告願
    供擔保請准予宣告假執行。
二、被告台灣區域發展研究院、戊○○、丁○○辯稱：系爭圖片
    是原告在88年5月交給丁○○，原告交付圖片，就是要用在
    高鐵的報告裡，當時支付了1,000元授權費用等語。並聲明
    ：駁回原告之訴。
三、被告台灣高鐵公司、丙○辯稱：原告與被告丁○○間曾有使
    用系爭圖像之約定，被告台灣高鐵公司依其與被告台灣區域
    發展研究院之合約第10條約定，被告台灣高鐵公司為系爭研
    究報告書之著作權人，且依合約第11條約定及承諾書第8條
    約定，被告丁○○同意因職務上需要，需利用他人著作權等
    智慧財產權時，應依各該相關法律之規定，合法取得他人之
    授權而利用，故被告台灣高鐵公司自認依約合法取得著作權
    ，並已支付報酬，且有權使用該著作，並無侵害他人權利之
    故意；且原告自承系爭圖像照片為其未公開發表之攝影著作
    被告台灣高鐵公司所以知悉本案系爭圖像全由系爭研究案報
    告書而來，絲毫不知原告有著作權，故對原告著作權被侵害
    ，並無應注意、能注意、而不注意之情形，故不成立過失侵
    權責任；被告台灣高鐵公司網站內容係由公司網頁製作人員
    負責，公司代表人丙○並不負責製作、管理外部網站，即非
    行為人，無由成立侵權行為；被告台灣高鐵公司依約取得系
    爭圖像之著作權，公開傳輸照片於外部網頁中，係為推廣、
    宣導自然生態及野生鳥類保育之理念，屬非營利之教育目的
    ，又「灰面鷲」照片占整體著作比例僅有1幅，且未允許瀏
    覽網業者任意轉載，故照片之使用結果對原告攝影著作之潛
    在市場與現在價值並未減損或影響，衡諸被告台灣高鐵公司
    使用照片之目的及方式觀之，應屬合理使用之範疇，不構成
    對原告著作權之侵害；原告並未證明其受有損害，且原告之
    計算標準亦毫無根據等語。並聲明：原告之訴駁回，如受不
    利之判決，願供擔保請准予免為假執行。
四、兩造不爭執之事實：
（一）原告係攝影著作「灰面鷲」之著作權人。
（二）被告丁○○於被告台灣高鐵公司出資委託被告台灣區域發
      展研究院而由其製作之「高速鐵路沿線野生動物監測計劃
      研究期末報告」第 D21 頁上，使用系爭「灰面鷲」攝影
      著作。被告台灣高鐵公司於http://thsrc.com.tw/
      ehighlight/2001-10Scenery/scenry.htm 網址「高鐵自
      然景觀 -- 鷹揚八卦」網頁中，亦使用前揭之「灰面鷲」
      攝影著作一圖次。
五、原告主張其係攝影著作「灰面鷲」之著作權人，被告丁○○
    於被告台灣高鐵公司出資委託被告台灣區域發展研究院而由
    其製作之「高速鐵路沿線野生動物監測計劃研究期末報告」
    第D21頁上，使用系爭「灰面鷲」攝影著作等情，業據原告
    提出灰面鷲照片1張，並為被告所不爭執，堪信原告主張之
    前揭事實為真實。被告丁○○雖辯稱：其使用系爭照片，業
    經原告授權，其並已支付授權費用1,000元云云，惟為原告
    所否認，被告丁○○就原告授權其使用系爭「灰面鷲」攝影
    著作乙節，並未舉證以實其說，是其所辯其使用系爭照片業
    經原告授權云云，並不可採。
六、按著作之合理使用，不構成著作財產權之侵害。著作之利用
    是否合於著作權法第44條至第63條規定或其他合理使用之情
    形，應審酌一切情狀，尤應注意下列事項，以為判斷之基準
    ：(一)利用之目的及性質，包括係為商業目的或非營利教育目
    的。(二)著作之性質。(三)所利用之質量及其在整個著作所占之
    比例。(四)利用結果對著作潛在市場與現在價值之影響。著作
    權法第65條第1項、第2項定有明文。經查，被告丁○○係將
    該照片用於臺灣區域發展研究院之「高速鐵路沿線野生動物
    監測計劃研究期末報告」，參諸台灣區域發展研究院並非公
    司法人之營利性質組織，而「高速鐵路沿線野生動物監測計
    劃研究期末報告」亦屬國家重大工程之環境評估報告，依其
    計劃目的所載，監測計劃之執行是保育計劃之重要一環，以
    達成鐵路開發、物種保育及棲地保護兼容並備的目標，更與
    營利或商業性質無涉，而執行計劃固須經費，惟尚難係為營
    利為目的；又系爭「灰面鷲」照片於報告中在諸多圖文中所
    佔之比例甚小，且僅係陪襯性質，有該圖也好，無該圖亦不
    會影響該報告及網頁之內容，參諸該該報告係於88年8月31
    日完成，而原告則遲至93年10月7日始發現，即可知事實上
    並無人注意到該圖之存在，對原告著作物之潛在市場市場及
    現在價值之影響，實屬極微；是綜合被告丁○○利用原告著
    作之利用目的、性質、所利用之質量及其整個著作所占之比
    例、利用結果對著作潛在市場與現在價值之影響之情形以觀
    ，被告丁○○之上揭重製行為，應屬對原告著作利用之合理
    使用範圍，而不違反著作權法，故原告主張被告丁○○、台
    灣區域發展研究院、戊○○侵害其著作財產權，並請求損害
    賠償，為無理由。
七、原告又主張被告丁○○、台灣區域發展研究院、戊○○侵害
    侵害其姓名表示權云云。按著作人於著作之原件或其重製物
    上或於著作公開發表時，有表示其本名、別名或不具名之權
    利，著作權法第16條第1項固定有明文，然同法第16條第4項
    亦明定：依著作利用之目的及方法，於著作人之利益無損害
    之虞，且不違反社會使用慣例者，得省略著作人之姓名或名
    稱。查被告將上開原告之攝影著作重製於「高速鐵路沿線野
    生動物監測計劃研究期末報告」，固未標示原告之姓名，惟
    被告丁○○上開利用原告著作之行為係使用於非商業之使用
    ，且占著作之整體比例甚微，已如前述，依一般社會通念，
    應不致使瀏覽該網頁者誤認該原告之攝影著作係被告自身之
    著作，且其利用結果亦難認為對原告上開攝影著作之潛在市
    場與現在價值造成影響，是被告丁○○省略著作人即原告姓
    名之行為，尚不致使人誤解為匿名著作，或使真正著作人之
    著作遭受誤解為他人著作，即堪認定，被告上開省略原告姓
    名之行為，既未有損害著作人利益之虞，應屬著作權法第16
    條第4項姓名表示權之限制範圍，而未侵害原告著作人格權
    之姓名表示權，是原告主張被告丁○○、台灣區域發展研究
    院、戊○○侵害侵害其姓名表示權云云，亦不可採。
八、原告另主張被告台灣高鐵公司於 http://thsrc.com.tw/
    ehighlight/2001-10Scenery/scenry.htm 網址「高鐵自然
    景觀 -- 鷹揚八卦」網頁中，使用原告之「灰面鷲」攝影著
    作，侵害其著作權云云，經查，被告台灣高鐵公司於87年10
    月15日，與被告台灣區域發展研究院訂有高速鐵路沿線野生
    動物監測計劃合約書，委託被告台灣區域發展研究院辦理高
    速鐵路沿線野生動物監測計畫工作，有雙方所訂定之上開合
    約書影本在卷可稽；而依該合約第10條記載：「乙方（指被
    告台灣區域發展研究院）為執行本契約工作所完成之一切著
    作，以甲方（指被告台灣高鐵公司）為著作權人。」，第11
    條並有「乙方應保障甲方免於因乙方履行本契約或甲方使用
    乙方所製作之文件，致有侵害第三人之專利權、著作權、或
    其他智慧財產權所發生之一切求償、索賠、損害、損失…」
    之第三人智慧財產權侵害排除之約定條款，是難認被告台灣
    高鐵公司有侵害原告上開著作權之故意。況被告台灣區域發
    展研究院負責執行上開監測計畫之研究員即被告丁○○於開
    始執行上開監測計畫之時，即已出具承諾書同意其職務上之
    需要，需利用他人之著作等智慧財產權時，應依各該相關法
    律之規定，合法取得他人之授權而利用之情，此有丁○○出
    具之承諾書在卷可參，益徵被告台灣高鐵公司並無侵害原告
    上開著作權之故意。另被告台灣區域發展研究院從未告知被
    告台灣高鐵公司系爭攝影著作為原告所有，或與原告有任何
    糾紛，原告復自承系爭照片為其未公開發表之攝影著作，是
    被告台灣高鐵公司無從得知原告對系爭攝影著作擁有著作權
    ，故對原告著作權被侵害，並無應注意、能注意、而不注意
    之情形，亦不成立過失侵權責任，被告台灣高鐵公司、丙○
    並無侵害原告上開著作權之故意或過失，原告向渠等請求損
    害賠償，即無理由。
九、從而，原告依據侵權行為之法律關係，請求被告連帶給付原
    告300,000元，及自起訴狀繕本送達翌日起至清償日止，按
    年息百分之五計算之利息；及請求被告連帶負擔費用以1 6
    號字型將本件民事判決主文、事實登載在聯合報全國版 (
    包含A、B版)之第一版下半頁1天，即無理由，應予駁回。又
    原告之訴既經駁回，其假執行之聲請即失所附麗，應併予駁
    回。
十、因本案事證已臻明確，兩造其餘主張陳述及所提之證據，均
    毋庸再予審酌，附此敘明。
十一、結論：原告之訴為無理由，依民事訴訟法第78條判決如主
      文。
中　華　　民　　國　　 96 　　年　　 2 　　月　　 9 　日
                  民事第六庭    法　官　郭美杏
以上正本係照原本作成
如對本判決上訴，須於判決送達後20日內向本院提出上訴狀
中　　華　　民　　國　　96　　年　　2 　　月　　12　　日
                    　　　　　　書記官　潘惠梅
